【裁判字號】    99,訴,2140
【裁判日期】    990730
【裁判案由】    清償債務
【裁判全文】
臺灣臺北地方法院民事判決              99年度訴字第2140號
原      告  首都客運股份有限公司
法定代理人  乙○○
訴訟代理人  甲○○
被      告  丁○○
            戊○○
上  一  人
訴訟代理人  丙○○
上列當事人間清償債務事件，本院於民國99年7月1日言詞辯論終
結，判決如下：
    主  文
被告丁○○應給付原告新臺幣佰伍拾萬元，及自民國九十九年
五月四日起至清償日止，按週年利率百分之五計算之利息。原告
其餘之訴駁回。
訴訟費用由被告丁○○負擔。
    事實及理由
一、原告起訴主張：
  (一)被告丁○○受僱於原告，擔任駕駛員，並於民國98年10月6
    日邀同被告戊○○為保證人，與原告簽訂「首都客運股份有
    限公司員工責任保證契約」（下稱系爭保證契約），約定保
    證人即被告戊○○就受僱人任職於僱佣人公司期間，若因職
    務上行為而應對僱佣人為損害賠償時，保證人願代受僱人負
    一切法律責任等相關事宜，系爭保證契約第3條第2項並約定
    ，保證人同意拋棄民法第756條之2第1項之抗辯權。嗣被告
    丁○○於任職原告公司期間，於98年11月24日晚間20時29分
    許，駕駛首都客運204路線車牌號碼835-FA號營業大客車，
    沿臺北市○○區○○路由南往北方向行駛至該路與臺北市○
    ○區○○路設有行車管制燈光號誌及行人穿越道之交岔路口
    ，右轉往西藏路（南往東方向）之際，本應注意車前狀況，
    隨時採取必要之安全措施，並應注意汽車行經行人穿越道，
    遇有行人穿越時，無論有無交通警察指揮或號誌指示，均應
    暫停禮讓行人先行通過，其於駕駛公車採取右轉動作之際，
    應仔細觀察該行人穿越道上有無行人正欲穿越該路口，俾能
    隨時採取必要之煞停、避讓措施，而依當時情形天候陰，夜
    間有照明，路面鋪裝柏油、乾燥狀態、無缺陷、無障礙物，
    視距良好，並無不能注意之情事，其於駕駛公車採取右轉動
    作之際，竟疏未注意車前狀況，而未發現由北往南於該行人
    穿越道穿越西藏路之行人即訴外人林李素梅（下稱林李素梅
    ），致其車頭左前方撞及林李素梅，林李素梅瞬間倒地，其
    頭部並遭丁○○駕駛之營業大客車左前車輪輾壓，林李素梅
    因而頭部顱骨開放性骨折、腦漿溢出而當場死亡，被告丁○
    ○因犯業務過失致死罪，經本院刑事庭以99年度交訴字第7
    號判處有期徒刑7月，緩刑3年確定。原告及被告丁○○後於
    98年12月31日與林李素梅之法定繼承人簽訂和解書，同意連
    帶賠償林李素梅之法定繼承人共計新臺幣（下同）350萬元
    之賠償，賠償金350萬元業由原告給付完畢。系爭車禍之實
    際肇事人為被告丁○○，應由實際為侵權行為之人即被告丁
    ○○負終局之損害賠償責任，從而原告得依民法第188條第3
    項之規定，請求被告賠償上揭和解金350萬元，又被告黃信
    依系爭保證契約之約定，就被告丁○○受僱人任職於原告公
    司期間因職務上行為而應對原告為損害賠償時，同意代被告
    丁○○負一切法律責任，並拋棄民法第756條之2第1項之抗
    辯權，則原告亦得請求被告丁○○與被告戊○○同負上揭損
    害賠償責任，詎原告給付上揭和解金350萬元予林李素梅法
    定繼承人後，被告遲遲拒絕清償350萬元，為此爰依民法第
    188 條第3項及系爭保證契約，請求被告給付350萬元及法定
    遲延利息。又被告丁○○雖抗辯原告於系爭車禍發生當日讓
    被告丁○○超時工作15小時，被告丁○○因長時間工作體力
    不堪負荷、注意力下降，終而導致系爭車禍發生，是原告就
    系爭車禍之發生與有過失云云，惟查，依卷附行車憑單可知
    系爭車禍發生當日被告丁○○從早上6點28分出第一班車，
    直到下午2點29分休息，共駕車7小時21分，之後休息約莫3
    小時，始在下午5點16分才又開始出車，並無違反勞動基準
    法第32條第2項「前項雇主延長勞工之工作時間連同正常工
    作時間，一日不得超過十二小時。延長之工作時間，一個月
    不得超過四十六小時」之規定，原告並無被告丁○○所指強
    迫超時工作之疏失，被告丁○○所為抗辯，顯不足採；被告
    戊○○另抗辯其依民法第745條之規定，於原告就被告丁○
    ○之財產強制執行而無效果前得拒絕清償，然查，系爭保證
    契約係屬人事保證契約，被告戊○○依系爭保證契約第3條
    第2項之約定，已同意拋棄民法第756條之2第1項之抗辯權，
    即不得再援引民法第745條之規定拒絕清償。
  (二)為此聲明：被告應給付原告350萬元，及自99年5月4日起至
    清償日止，按週年利率5%計算之利息。
二、被告則抗辯略以：
  (一)被告丁○○於98年11月24日20時24分許，駕駛營業大客車83
    5-FA造成林張素梅當場死亡，已由原告代為支付和解金350
    萬元予林李素梅法定繼承人，惟被告丁○○工作每月收入約
    僅2萬6仟餘元，尚積欠銀行債務66萬餘元，以每月分期繳款
    1萬2245元方式償還，個人目前無存款，願由親友籌款支付
    原告20萬元，剩餘賠償金依雙方責失部分，協商出「債務分
    攤比例」及「債務繳款分期」，被告丁○○有誠意解決債務
    ，無原告所稱置之不理等情。被告於98年10月6日初至原告
    公司任職，迄系爭車禍發生時僅任職49天，被告丁○○就該
    職務之操作實未達熟稔階段，原告竟於系爭車禍發生當日即
    98年11月19日安排被告丁○○工作時數達15小時（5班次，
    每班3小時），導致被告丁○○因身心疲勞、注意力下降，
    終而不慎駕車肇事，原告就系爭車禍之發生，顯然與有過失
    ，應與被告丁○○同負賠償責任，今倘由被告單獨賠償350
    萬元，顯失公平。再查，被告戊○○對系爭保證契約形式上
    真正並無爭執，惟被告戊○○僅為被告丁○○之人事保證人
    ，原告應先向被告丁○○起訴執行求償，被告戊○○依民法
    第745條之規定，於原告就被告丁○○之財產強制執行而無
    效果前得拒絕清償。
  (二)為此聲明：原告之訴駁回。
三、被告丁○○受僱於被告，擔任駕駛員，並於98年10月6日邀
    同被告戊○○為保證人，與原告簽訂系爭保證契約，約定保
    證人即被告戊○○就受僱人任職於僱佣人公司期間，若因職
    務上行為而應對僱佣人為損害賠償時，保證人願代受僱人負
    一切法律責任等相關事宜，系爭保證契約第3條第2項並約定
    ，保證人同意拋棄民法第756條之2第1項之抗辯權，嗣被告
    丁○○於任職原告公司期間，於98年11月24日晚間20時29分
    許，駕駛首都客運204路線車牌號碼835-FA號營業大客車，
    沿臺北市○○區○○路由南往北方向行駛至該路與臺北市○
    ○區○○路設有行車管制燈光號誌及行人穿越道之交岔路口
    ，右轉往西藏路（南往東方向）之際，本應注意車前狀況，
    隨時採取必要之安全措施，並應注意汽車行經行人穿越道，
    遇有行人穿越時，無論有無交通警察指揮或號誌指示，均應
    暫停禮讓行人先行通過，其於駕駛公車採取右轉動作之際，
    應仔細觀察該行人穿越道上有無行人正欲穿越該路口，俾能
    隨時採取必要之煞停、避讓措施，而依當時情形天候陰，夜
    間有照明，路面鋪裝柏油、乾燥狀態、無缺陷、無障礙物，
    視距良好，並無不能注意之情事，其於駕駛公車採取右轉動
    作之際，竟疏未注意車前狀況，而未發現由北往南於該行人
    穿越道穿越西藏路之行人林李素梅，致其車頭左前方撞及林
    李素梅，林李素梅瞬間倒地，其頭部並遭丁○○駕駛之營業
    大客車左前車輪輾壓，林李素梅因而頭部顱骨開放性骨折、
    腦漿溢出而當場死亡，被告丁○○因犯業務過失致死罪，經
    本院刑事庭以99年度交訴字第7號判處有期徒刑7 月，緩刑3
    年確定，原告、被告丁○○後於98年12月31日與林李素梅之
    法定繼承人簽訂和解書，同意連帶賠償林李素梅之法定繼承
    人共計350萬元之賠償，賠償金350萬元業由原告給付完畢，
    而被告丁○○就原告先行給付之350萬元，迄今尚未給付任
    何金額予原告等情，有臺灣臺北地方法院檢察署相驗屍體證
    明書（見本院卷第4頁）、和解書（見本院卷第5頁）、切結
    書（見本院卷第6頁）、系爭保證契約（見本院卷第7至9頁
    ）、臺灣高等法院全國前案紀錄表（見本院卷第27頁）、奠
    儀收據（見本院卷第46頁）及領款收據暨支票（見本院卷第
    48 至51頁）等資料附卷足憑，復為兩造所不爭執（見本院
    卷第38頁反面），並經本院依職權調閱本院99年度交訴字第
    7號刑事卷宗核對無訛，堪信為真實。
四、本件原告起訴主張系爭車禍之實際肇事人為被告丁○○，被
    告戊○○為被告丁○○之人事保證人，且同意並拋棄民法第
    756條之2第1項之抗辯權，原告已先行賠償350萬元和解金予
    林李素梅之法定繼承人，爰依民法第188條第3項及系爭保證
    契約，請求被告給付350萬元及法定遲延利息等情，為被告
    所否認，並以上詞抗辯。是本件之爭點厥為：原告爰依民法
    第188條第3項及系爭保證契約，請求被告給付350萬元及法
    定遲延利息，是否有據？被告丁○○抗辯原告未善盡監督之
    責，導致被告丁○○每日工作高達15小時，就系爭車禍之發
    生，與有過失，有無依據？被告戊○○抗辯其依民法第745
    條之規定，於原告向被告丁○○起訴執行求償未果前，仍拒
    絕清償，是否有據？茲分述如下：
  (一)按「受僱人因執行職務，不法侵害他人之權利者，由僱用人
    與行為人連帶負損害賠償責任。但選任受僱人及監督其職務
    之執行，已盡相當之注意或縱加以相當之注意而仍不免發生
    損害者，僱用人不負賠償責任。如被害人依前項但書之規定
    ，不能受損害賠償時，法院因其聲請，得斟酌僱用人與被害
    人之經濟狀況，令僱用人為全部或一部之損害賠償。僱用人
    賠償損害時，對於為侵權行為之受僱人，有求償權」，民法
    第188條定有明文，被告丁○○係系爭車禍之實際侵權行為
    人，原告為被告丁○○之僱用人，並已實際賠償350萬元予
    林李素梅之法定繼承人，是以原告爰依民法第188條第3項之
    規定，請求被告丁○○給付350萬元及法定遲延利息，應屬
    有據。被告丁○○雖抗辯伊於98年10月6日初至原告公司任
    職，原告竟於系爭車禍發生當日即98年11月19日安排被告丁
    ○○工作時數達15小時（5班次，每班3小時），導致被告丁
    ○○因身心疲勞、注意力下降，終而不慎駕車肇事，原告就
    系爭車禍之發生，顯然與有過失，應與被告同負賠償責任等
    語；然查，依卷附兩造不爭執其真正之行車憑單顯示（見本
    院卷第45頁），系爭車禍發生當日被告丁○○係從早上6 點
    28分駕駛第一班車至下午2點29分始進站休息，期間共計駕
    車7小時21分，之後休息約莫3小時，始在下午5點16分才再
    度駕車出發，而在晚間20時29分肇事，期間駕車時數為2小
    時47分，是認被告丁○○於當日駕車總時數應為10小時8分
    ，而非被告丁○○所稱15小時，且按「勞工每日正常工作時
    間不得超過八小時，每二週工作總時數不得超過八十四小時
    」、「雇主有使勞工在正常工作時間以外工作之必要者，雇
    主經工會同意，如事業單位無工會者，經勞資會議同意後，
    得將工作時間延長之。前項雇主延長勞工之工作時間連同正
    常工作時間，一日不得超過十二小時。延長之工作時間，一
    個月不得超過四十六小時」，勞動基準法第30條第1項、第
    32條第1項、第2項定有明文，是以雇主有使勞工在正常工作
    時間以外工作之必要者，經工會或勞資會議同意後，得將工
    作時間延長之，惟須符合1日不得超過12小時之限制，且應
    按勞動基準法第24條加給延長工作時間之工資。經查，被告
    丁○○於系爭車禍發生當日駕車總時數為10小時8分，並無
    超過上述1日工作時數12小時之限制，是以原告顯無被告丁
    ○○所辯稱命其延長工作時數超過法定標準之疏失，被告丁
    ○○抗辯原告就系爭車禍之發生與有過失云云，顯非事實，
    不足採信。
  (二)又查，被告戊○○為被告丁○○之人事保證人，其依系爭保
    證契約之約定，同意就被告丁○○任職期間因職務上行為而
    應對原告負損害賠償責任時，代被告丁○○負一切法律責任
    ，並拋棄民法第756條之2第1項之抗辯權，為兩造所不爭執
    ，已如前述。惟按「人事保證，除本節有規定者外，準用關
    於保證之規定」、「本節所規定保證人之權利，除法律另有
    規定外，不得預先拋棄」，民法第756條之9、第739條之1定
    有明文，是以民法債編第24節之1所規定人事保證之權利，
    除法律另有規定外，不得預先拋棄，原告與被告戊○○於系
    爭保證契約第3條第2項所為有關「保證人同意拋棄民法第7
    56條之2第1項抗辯權」之約定，核屬人事保證人預先拋棄權
    利，然法律並無有關該部分之權利得預先拋棄之特別規定，
    是系爭保證契約第3條第2項有關「保證人同意拋棄民法第75
    6條之2第1項抗辯權」之約定，顯因違反強行規定而無效，
    合先敘明。再按「人事保證之保證人，以僱用人不能依他項
    方法受賠償者為限，負其責任」，民法第756條之2第1項定
    有明文，且按「保證人於債權人未就主債務人之財產強制執
    行而無效果前，對於債權人得拒絕清償」，民法第745條亦
    有明文，依民法第756條之9之規定，民法第756條之2第1項
    之規定於人事保證契約亦有適用，惟本件原告暨未舉證證明
    其未能依他項方法受賠償且其已就被告丁○○之財產強制執
    行而無效果，被告戊○○依上揭規定拒絕清償，應屬有據，
    從而原告請求被告戊○○給付350萬元及法定遲延利息，不
    能採認。
五、綜上所述，原告依民法第188條第3項之規定，請求被告給付
    350 萬元，及自99年5月4日起至清償日止，按週年利率5%計
    算之利息，為有理由，應予准許。逾此部分之請求，則無理
    由，應予駁回。
六、至兩造其餘之攻擊防禦方法及證據資料，經本院斟酌後，認
    為均不足以影響本判決之結果，自無一一詳予論述之必要，
    附此敘明。
七、據上論結，本件原告之訴為有一部理由，一部無理由，爰依
    民事訴訟法第79條，判決如主文。
中    華    民    國    99    年    7     月    30    日
                  民事第二庭    法  官  李家慧
以上正本係照原本作成。
如對本判決上訴，須於判決送達後20日內向本院提出上訴狀。如
委任律師提起上訴者，應一併繳納上訴審裁判費。
中    華    民    國    99    年    7     月    30    日
                                書記官  康翠真

司法院資訊處製作；財團法人民間司法改革基金會備份。
